---
title: Proyecto AED 2023
author:
  - name: Ángela Alarcón Ballester
    affil: 1
  - name: Carlos Sanchez Polo
    affil: 2
  - name: Lucía Ponce Salmerón
    affil: 3
affiliation:
  - num: 1
    email: anaba8@alumni.uv.es
  - num: 2
    email: carsanpo@alumni.uv.es
  - num: 3
    email: luponsal@alumni.uv.es
journal: notspecified
type: article
status: submit
simplesummary: |
   Tratamiento de datos
abstract: |
  El objetivo de este trabajo es analizar y describir los datos obtenidos de los registros de la calidad del aire por horas en zonas de Valencia con la finalidad de explicar la historia de los datos. Para ello, tendremos que cargar, manipular, analizar y mostrar gráficamente resultados.
keywords: |
  aire; contaminación.
bibliography: mybibfile.bib
appendix: false
endnotes: false
output: 
  rticles::mdpi_article:
    extra_dependencies: longtable
editor_options: 
  markdown: 
    wrap: 72
---

# Introducción

En este proyecto analizaremos y trataremos los datos obtenidos de los
registros de la calidad del aire por horas en zonas de Valencia. Vamos a
realizar una exploración inicial de los datos y responderemos las
preguntas que se deriven de ellos.

## Carga de librerías y ficheros de datos

Primero de todo, cargamos la librerías que necesitaremos en el proyecto:
```{r}
library(readr)
library(dplyr)
```



# Conclusiones



# Códigos de ejemplo para visualizar en el pdf por si ayudan

\startlandscape

```{r, mdpinames, echo=FALSE, results='asis'}
mdpi_journals <- "acoustics, actuators, addictions, admsci, adolescents, aerobiology, aerospace, agriculture, agriengineering, agrochemicals, agronomy, ai, air, algorithms, allergies, alloys, analytica, analytics, anatomia, animals, antibiotics, antibodies, antioxidants, applbiosci, appliedchem, appliedmath, applmech, applmicrobiol, applnano, applsci, aquacj, architecture, arm, arthropoda, arts, asc, asi, astronomy, atmosphere, atoms, audiolres, automation, axioms, bacteria, batteries, bdcc, behavsci, beverages, biochem, bioengineering, biologics, biology, biomass, biomechanics, biomed, biomedicines, biomedinformatics, biomimetics, biomolecules, biophysica, biosensors, biotech, birds, bloods, blsf, brainsci, breath, buildings, businesses, cancers, carbon, cardiogenetics, catalysts, cells, ceramics, challenges, chemengineering, chemistry, chemosensors, chemproc, children, chips, cimb, civileng, cleantechnol, climate, clinpract, clockssleep, cmd, coasts, coatings, colloids, colorants, commodities, compounds, computation, computers, condensedmatter, conservation, constrmater, cosmetics, covid, crops, cryptography, crystals, csmf, ctn, curroncol, cyber, dairy, data, ddc, dentistry, dermato, dermatopathology, designs, devices, diabetology, diagnostics, dietetics, digital, disabilities, diseases, diversity, dna, drones, dynamics, earth, ebj, ecologies, econometrics, economies, education, ejihpe, electricity, electrochem, electronicmat, electronics, encyclopedia, endocrines, energies, eng, engproc, entomology, entropy, environments, environsciproc, epidemiologia, epigenomes, est, fermentation, fibers, fintech, fire, fishes, fluids, foods, forecasting, forensicsci, forests, foundations, fractalfract, fuels, future, futureinternet, futurepharmacol, futurephys, futuretransp, galaxies, games, gases, gastroent, gastrointestdisord, gels, genealogy, genes, geographies, geohazards, geomatics, geosciences, geotechnics, geriatrics, grasses, gucdd, hazardousmatters, healthcare, hearts, hemato, hematolrep, heritage, higheredu, highthroughput, histories, horticulturae, hospitals, humanities, humans, hydrobiology, hydrogen, hydrology, hygiene, idr, ijerph, ijfs, ijgi, ijms, ijns, ijpb, ijtm, ijtpp, ime, immuno, informatics, information, infrastructures, inorganics, insects, instruments, inventions, iot, j, jal, jcdd, jcm, jcp, jcs, jcto, jdb, jeta, jfb, jfmk, jimaging, jintelligence, jlpea, jmmp, jmp, jmse, jne, jnt, jof"

knitr::kable(rticles::string_to_table(mdpi_journals, 8),
             col.names = NULL,
             format = "latex",
             booktabs = TRUE, 
             caption = "MDPI journal names.",
             longtable = TRUE)

```

\finishlandscape

Aquí tenemos la gráfica \ref{fig:fig1} y aquí tenemos la tabla
\ref{tab:tab1}.

```{r fig1, echo=FALSE, fig.width=3, fig.cap="A figure added with a code chunk.\\label{fig:fig1}"}
x = rnorm(10)
y = rnorm(10)
plot(x, y)
```

When making tables using `kable`, it is suggested to use the
`format="latex"` and `tabl.envir="table"` arguments to ensure table
numbering and compatibility with the mdpi document class.

```{r tab1, echo=FALSE}
knitr::kable(mtcars[1:5, 1:3], format = "latex", 
             booktabs = TRUE, 
             caption = "This is a table caption. Tables should be placed in the 
             main text near to the first time they are~cited.", 
             align = 'ccc', centering = FALSE,
             table.envir = "table", position = "H")
```

Texto de latex:

```{=tex}
\begin{equation}
a = 1,
\end{equation}
```
```{comment}
Esto no aparece en el pdf
```

Ejemplo de teorema:

::: {.Theorem latex="true"}
Example text of a theorem
:::

Texto